【裁判字號】    89,重訴,65
【裁判日期】    901031
【裁判案由】    返還土地等
【裁判全文】
臺灣基隆地方法院民事判決  八十九年重訴字第六五號
    原      告  己○○
                庚○○
                乙○○
                甲○○
                丙○○
                丁○○
                壬○○○
                午○○○
                辛○○○
                申○○○
                戊○○
                卯○○
    被      告  巳○○○
                子○○
                辰○○
                寅○○
                癸○○
    法定代理人  未○○
                丑○○○
右當事人間請求返還土地等事件，本院判決如左：
    主    文
被告丑○○○應將座落台北縣平溪鄉○○段白石腳小段十七、十七之一、十八、十八
之一、十八之二、十九、十九之一、十九之二地號土地上如附圖所示Ａ部分範圍內面
積共二九七平方公尺、門牌號碼台北縣平溪鄉○○路二一八號之建物拆除，並將該建
物占用之基地返還予原告及其他全體共有人。
被告子○○、巳○○○、及未○○應自前項如附圖所示Ａ部分範圍內面積共二九七平
方公尺、門牌號碼台北縣平溪鄉○○路二一八號之建物遷出，並將該建物占用之基地
返還原告及其他全體共有人。
被告丑○○○應將座落台北縣平溪鄉○○段白石腳小段九地號土地上如附圖所示Ｂ部
分範圍內面積六十三平方公尺之地上物拆除，並將該地上物占用之基地返還予原告及
其他全體共有人。
被告丑○○○應將座落台北縣平溪鄉○○段白石腳小段一（面積四一二平方公尺）、
三（面積二○五五平方公尺）、四（面積六○平方公尺）、五（面積三○一平方公尺
）、六（面積一九四平方公尺）、七（面積七四○平方公尺）、八（面積三二平方公
尺）、八之一（面積三○平方公尺）、八之二（面積一平方公尺）、十（面積四八○
平方公尺）、十三（面積一三一平方公尺）、十五（面積三五四平方公尺）、十八之
三（面積五六平方公尺）、二二（面積二○五一平方公尺）、二二之四（面積一平方
公尺）、二二之五（面積二五平方公尺）、二二之六（面積一○四平方公尺）、二二
之七（面積二三五平方公尺）、二二之八（面積四平方公尺）、二三（面積二一三平
方公尺）、二三之一（面積一一七平方公尺）、二四（面積六八五平方公尺）、二四
之一（面積九六平方公尺）、二（面積三八三平方公尺）地號共二十四筆土地返還予
原告及其他全體共有人。
被告丑○○○應給付原告及其他共有人全體新台幣伍拾陸萬陸仟陸佰參拾元，及自民
國八十九年十一月九日起至清償日止按年息百分之五計算之利息；暨自民國八十九年
十一月一日起至返還前開所列共三十三筆土地之日止，按月給付原告及其他共有人全
體新台幣壹萬零陸佰伍拾柒元。
原告其餘之訴駁回。
本判決第一項於原告以新臺幣玖萬壹仟元為被告丑○○○供擔保後，得假執行。但被
告丑○○○如於假執行程序實施前，以新臺幣貳拾柒萬參仟元為原告預供擔保，得免
為假執行。
本判決第二項於原告以新臺幣玖萬壹仟元為被告巳○○○、子○○、未○○供擔保後
，得假執行。
本判決第三項於原告以新臺幣壹萬陸仟元元為被告丑○○○供擔保後，得假執行。但
被告丑○○○如於假執行程序實施前，以新臺幣伍萬元為原告預供擔保，得免為假執
行。
本判決第四項於原告以新臺幣肆佰伍拾萬元為被告丑○○○供擔保後，得假執行。但
被告丑○○○如於假執行程序實施前，以新臺幣壹仟參佰萬元為原告預供擔保，得免
為假執行。
本判決第五項於原告以新臺幣壹拾玖萬元為被告丑○○○供擔保後，得假執行。但被
告丑○○○如於假執行程序實施前，以新臺幣伍拾陸萬陸仟陸佰參拾元為原告預供擔
保，得免為假執行。
原告其餘假執行均駁回。
    事    實
壹、原告方面：
一、聲明：除假執行供擔保之金額外，餘如主文所示。
二、陳述：
  (一)查座落台北縣平溪鄉○○段白石腳小段一、三、四、五、六、七、八、八之一
      、八之二、九、十、十三、十五、十七、十七之一、十八、十八之一十八之二
      、十八之三、十九、十九之一、十九之二、二二、二二之四、二二之五、二二
      之六、二二之七、二二之八、二三、二三之一、二四、二四之一、二五地號三
      十三筆土地（以上簡稱系爭三十三筆土地）係屬原告等共有之土地，此有土地
      登記簿謄本可稽︵証一︶，其中原告己○○持分二分之一，原告庚○○持分四
      分之一，原告乙○○、甲○○、丙○○丁○○、壬○○○、午○○○、辛○○○、申○○○及戊○○，各持分四十分之一︵僅餘訴外人王緞持分四十分之
      一︶；另系爭三十三筆土地，其面積共二萬零一百六十一平方公尺遭被告等人
      「全部」無權占用。
  (二)按所有人對於無權占有其所有物者，得請求返還之，各共有人對於第三人得就
      共有物之全部為本於所有權之請求，民法第七百六十七條前段、第八百十一條
      本文分別定有明文，本件被告丑○○○並無正當權源，占用原告共有之前開土
      地，原告自得基於土地所有權人之地位，請求被告返還系爭土地予原告及其他
      共有人全體。
  (三)又無法律上原因而受利益，致他人受損害者，應返還其利益，民法第一百七十
      九條亦定有明文，再按，無權占有他人之土地及房屋，可能獲得相當於租金之
      利益，為社會通常之觀念。本件被告丑○○○無權占有系爭土地，而消極減免
      其應支付使用該土地之代價，而受有利益，並致原告受有相當於租金之損害，
      原告自得依不當得利法律關係請求被告返還自八十四年十一月一日起至八十九
      年十月三十一日止，相當於租金之利益。末按，城市地方房屋之租金，以不超
      過土地及其建築物申報總價額年息百分之十為限，土地法第九十七條第一項定
      有明文，原告請求被告返還相當租金之不當得利之金額，依被告無權占有系爭
      土地申報地價總額年息百分之五計算，被告就起訴之日起算前五年之不當得利
      ，自應附加法定利息給付原告及其他共有人全體，另就八十九年十一月一日原
      告起訴後之不當得利部分，亦應按八十九年七月起之計算方式，給付至交還土
      地之日止。
三、對被告抗辯之陳述：
  (一)系爭土地雖曾自六十二年一月一日起出租予原承租人張冉耕作，但租期至六十
      七年十二月三十一日業已屆滿，且被告與原承租人張冉之間，並無任何血緣或
      親屬關係，從而原承租人張冉於六十七年四月二十五日死亡後，已因無人繼承
      ，其與原告己○○等人間之租賃關係，因而消滅之事實，已經台灣高等法院七
      十九年度上更二字第一五○號確定判決確認在案（嗣經最高法院八十年度台上
      字第四二九號裁定駁回被告之上訴），被告以其為原承租人張冉之孫，自得繼
      承張冉之租賃權，其就系爭土地並非無權占有云云，顯不足採。
  (二)被告之母巳○○○之配偶張錢，係原承租人張冉之子，張錢已於日治時期昭和
      二十年五月八日死亡，嗣巳○○○孀居張家，並未經張冉收養為養女，至三十
      八年十一月十日與子○○結婚，依修正前民法第九百七十一條：「姻親關係因
      離婚而消滅，夫死妻再婚時亦同」之規定，巳○○○與張冉之姻親（翁媳）關
      係，因其再婚而消滅，則巳○○○與子○○結婚所生之被告，與張冉間不生任
      何親屬關係，於戶籍謄本上雖記載被告為張冉之孫，其實並無任何血緣關係，
      則被告自不得繼承張冉之任何遺產，殊甚明顯。
  (三)本件原告等前對被告及子○○、巳○○○提起請求返還無權占有土地之訴訟，
      雖經台北地方法院七十六年度訴字第四六七三號判決，認被告之母巳○○○留
      在夫家招夫生子，依當時台灣民事習慣，所生之子屬招家被告為張冉之繼嗣，
      自得繼承張冉之租賃權，則被告就系爭土地並非無權占有，因而駁回原告等之
      起訴並確定在案。惟查被告之母巳○○○係於三十八年十一月十日與子○○結
      婚，當時已在台灣光復、民法施行於台灣之後，我國民法就親屬及繼承既有明
      文規定，自無「招夫生子」習慣之適用，台北地方法院七十六年度訴字第四六
      七三號確定判決捨明文法而採習慣法，其就重要爭點所為之判斷，顯然違背法
      令，並為台灣高等法院七十九年度上更二字第一五○號確定判決所推翻。
  (四)按判決之既判力，僅係關於為確定判決之事實審言詞辯論終結時之狀態所生，
      故在確定判決事實審言詞辯論終結後所發生之事實，並不受其既判力之拘束，
      最高法院三十九年台上字第第二一四號著有判例可稽，惟查台北地方法院七十
      六年度訴字第四六七三號確定判決對於「被告有無繼承張冉之租賃權」之重要
      爭點所為判斷，顯然違背法令，已如前述，  鈞院自得與台北地方法院七十六
      年度訴字第四六七三號確定判決作相反之主張，何況，被告與原承租人張冉之
      間，並無任何血緣或親屬關係，被告自無權繼承張冉之租賃權，而原承租人張
      冉於六十七年四月二十五日死亡後，已因無人繼承，其與原告己○○等人間之
      租賃關係，亦已消滅，並經台灣高等法院七十九年度上更二字第一五○號確定
      判決確認在案，從而，至少亦可認定被告自最高法院八十年度台上字第四二九
      號裁定駁回其上訴之翌日，即八十年三月十七日起，無權占有系爭土地。
  (五)申言之，依民法親屬及繼承編之規定，被告與原承租人張冉之間，顯無任何血
      緣或親屬關係，從而原承租人張冉於六十七年四月二十五日死亡，系爭租賃關
      係，已因無人繼承而消滅甚明，被告主張依台灣省政府公報八十一年夏字第四
      十五期有關「無頭對」媳婦仔日後在養家招婿，且所生長子在戶籍上稱為「孫」
      者，自該時起該媳婦仔與養家發生準血親關係即身分轉換為養女之解釋，被
      告即為原承租人張冉之孫，自得繼承張冉之租賃權，其就系爭土地並非無權
      占有云云不但未舉証以實其說，核與現行民法親屬及繼承編之規定不符，且
      查，被告之母巳○○○之原配偶張錢(係原承租人張冉之子)已於日本昭和二十
      年五月八日死亡，嗣巳○○○孀居張家，並未經張冉依法收養為養女且並於三
      十八年十一月十日與子○○結婚，依修正前民法第九百七十一條：「姻親關係
      因離婚而消滅，夫死妻再婚時亦同」之規定，被告之母巳○○○與張冉之姻親
      (翁媳)關係，已因其再婚而消滅，則巳○○○與子○○婚後所生之被告，自亦
      與原承租人張冉不具任何血緣或親屬關係且亦不因戶籍資料上仍記載被告為張
      冉之孫，而自始創設被告與張冉間具有血緣或親屬關係，換言之，被告依法自
      與張冉毫無關連，殊甚明顯。
  (六)至於同意書所列之白石腳小段十一地號土地，以及無地號田賦實物繳納通知單
      之土地，並非本件原承租人張冉承租之標的，此有台北縣私有耕地租約及變更
      租約登記核定卡，另台灣省政府五十年四月二十九日府民地督字第一二六七三
      號令或內政部六十三年七月二十五日台內地字第五八四三八號函，皆以具有一
      定血緣或親屬關係為前提，本件被告與原承租人張冉間既無任何血緣或親屬關
      係，自無上開二函令之適用餘地。
四、證據：提出土地登記謄本、地價證明書各三十三份、占有面積及其不當得利計算
    表、所有土地面積及現值一覽表、台灣高等法院七十九年度上更二字第一五○號
    判決、最高法院八十年度台上字第四二九號裁定及確定証明書、台北縣私有耕地
    租約及變更租約登記核定卡影本各一份為證。
貳、被告部分
甲、被告丑○○○、辰○○、寅○○、癸○○部分
一、聲明：求為判決原告之訴及假執行之聲請均駁回，並陳明如受不利之判決願供擔
    保請准免為假執行。
二、陳述：
  (一)查原告己○○、庚○○與王浩德、王江連四人，曾於七十六年間以被告丑○○○、巳○○○、子○○三人無權占有渠等所共有坐落台北縣平溪鄉○○段白石
      腳小段一、三、四、五、六、七、八、八之一、八之二、九、十、十三、十五
      、十七、十七之一、十八、十八之一十八之二、十八之三、十九、十九之一、
      十九之二、二二、二二之四、二二之五、二二之六、二二之七、二二之八、二
      三、二三之一、二四、二四之一、二五地號等土地，向台灣台北地方法院起訴
      ，主張上開土地係渠等於六十二年間出租與張冉耕作，期間自六十二年一月一
      日起至六十七年十二月三十一日止，惟張冉於六十七年四月二十五日死亡並無
      繼承人，被告竟無權占有該等土地云云，請求判令被告返還土地並請求返還不
      當得利，經該院以七十六年訴字第四六三七號審理，認為被告有繼承張冉遺產
      之權利，則張冉之上開土地租賃權為被告繼承，自屬有權耕作，非無權占有，
      而為己○○等人敗訴判決，並業於七十六年十二月十四日判決確定。
  (二)本原告乙○○、甲○○、丙○○、丁○○、壬○○○、午○○○、辛○○○、
      申○○○、戊○○等九人為王浩德之繼承人，渠等因王浩德之死亡而包括的繼
      受王浩德之權利義務，此有原告所提之土地登記謄本在卷可稽，是前開確定判
      決不惟對被告丑○○○及原告己○○、庚○○有效力，且蔚為該確定判決當事
      人王浩德之繼承人即原告乙○○等九人亦有效力。詎原告己○○、庚○○、乙○○等十一人復以被告丑○○○無權占有渠等所共有前開系爭坐落台北縣平溪
      鄉○○段白石腳小段等三十三筆土地為由，提起本件訴訟，請求被告返還土地
      及不當得利，惟本件系爭土地除第十七、十七之一地號二筆土地外，餘三十一
      筆土地均屬前開確定判決之標的物，而本件訴訟標的乃請求返還無權占有土地
      及不當得利，又與前開確定判決之訴訟標的內容相同，則原告十一人顯係就確
      定終局判決中已經裁判之法律關係復行起訴，應予裁定駁回。
  (三)系爭十七、十七之一地號二筆土地係連同前開確定判決之三十五筆土地，由己○○等四人於六十二年間出租了張冉耕作，業經原告己○○於台灣台北地方法
      院檢察署八十五年偵字第二八五六二號被告丑○○○被訴竊佔案中所自承，前
      開確定判決既認被告因繼承張冉之該三十五筆土地租賃權，已屬有權占耕，並
      非無權占有，而為己○○等四人敗訴判決，則就本於同一租賃契約範圍之系爭
      第十七、十七之一地號二筆土地，自不得再為反於前開確定判決意旨之裁判。
  (四)依台灣省政府公報八十一年夏字第四十五期有關「無頭對」媳婦仔日後在養字
      招婿，且所生長子在戶籍上稱為「孫」者，自該時起該媳婦仔與養家發生準血
      親關係即身分轉換為養女之解釋，可見，本件糾紛，被告丑○○○確系系爭土
      地承租人張冉之孫，依耕依三七五減租條例第二十條之規定，原告本應與被告
      訂租約，因此，原告主張民法第七百六十七條作為本件糾紛之請求依據，恐於
      法無據。且前揭省政府公報之解釋，係配合台灣舊有且行之多年之習俗，使其
      具有一定的法律關係，且觀諸民法第一千零七十九條第一項之舊有規定，自幼
      被撫養者，不必具備書面，即認有合法之收養，因此，本件「無頭對」媳婦仔
      與張冉發生準血親關係，並非依法無據。
  (五)退一步言，本件承租人與訴外人子○○、被告等為具有共同生活關係，即為「
      家」，今原承租人張冉於訂約時，已年高八十歲，本已無法自耕系爭田地，皆
      由子○○、被告等家屬耕作，故張冉實為以家長身分代表全家訂約承租，此見
      張冉承租土地後，地主出售標的土地一部分時將補償費予子○○，並立下同意
      書，其上書明子○○為承租人自明。另待張冉過世後，有關系爭土地承柤人對
      主管機關所應負之義務皆由子○○為之，且政府機關之通知書上亦載明承租人
      為「子○○」，顯見張冉彼時所訂之三七五租約實系以家長身分訂之，被告並
      非不能作合法之變更登記而系遭原告所拒，故原告實有違耕地三七五減租條例
      第二十條之規定。
三、證據：提出民事判決書暨確定證明書、刑事不起訴處分書、同意書；台北縣稅捐
    稽徵處田賦實物繳納通知單、台灣省政府令、台北縣政府公函、台灣省台北縣私
    有耕地租約、結婚證書、台北縣平溪鄉公所函文影本各一份為證。
乙、被告巳○○○、子○○、未○○部分
一、聲明：求為判決原告之訴駁回。
二、陳述：
  (一)被告巳○○○陳稱：從小就住在該地耕作，已經耕作了四代，是佃農身分不需
      要返還土地。
  (二)被告子○○稱：我從三十八年就開始耕作此地，我是張冉的女婿，張冉是佃農
      ，他過世後就由我來繼承繼續耕作這塊土地。
  (三)被告未○○陳述；我從六十九年嫁給丑○○○後一直都是先生的父母在耕作此
      地，因為是張冉的嫡系曾孫所以大兒子辰○○姓張而不姓周，足證張冉確實是
      嫡系的祖父。
參、本院依職權會同台北縣瑞芳地政事務所人員履勘現場並囑託地政人員測量地上物
    占用土地之面積，且函詢行政院、內政部暨台灣省政府查閱本件相關行政令函，
    並依聲請傳喚證人林瑞祺到院。
    理    由
一、按訴狀送達後，原告不得將原訴變更或追加他訴，但被告同意或請求之基礎事實
    同一者，不在此限，民事訴訟法第二百五十五條第一項第一、二款定有明文。本
    件原告原起訴主張：被告丑○○○應將坐落台北縣平溪鄉○○段白石腳小段系爭
    三十三筆土地返還予原告及其他全體共有人；及被告丑○○○應給付原告及其他
    共有人全體五十四萬六千六百三十元，及自起訴狀繕本送達翌日起至清償日止，
    按年利率百分之五計算之利息，暨自八十九年十一月一起，至返還前開所列共三
    十三筆土地之日止，按月給付原告及其他共有人全體一萬零六百五十七元。嗣於
    訴訟進行中依被告等人實際占用情形，變更、追加、減縮聲明為被告丑○○○應
    將座落台北縣平溪鄉○○段白石腳小段十七、十七之一、十八、十八之一、十八
    之二、十九、十九之一、十九之二地號土地上如附圖所示Ａ部分範圍內面積共二
    九七平方公尺、門牌號碼台北縣平溪鄉○○路二一八號之建物拆除，並將該建物
    占用之基地返還予原告及其他全體共有人；被告子○○、巳○○○、及未○○應
    自前項如附圖所示Ａ部分範圍內面積共二九七平方公尺、門牌號碼台北縣平溪鄉
    ○○路二一八號之建物遷出，並將該建物占用之基地返還原告及其他全體共有人
    ；被告丑○○○應將座落台北縣平溪鄉○○段白石腳小段九地號土地上如附圖所
    示Ｂ部分範圍內面積六十三平方公尺之地上物拆除，並將該地上物占用之基地返
    還予原告及其他全體共有人；被告丑○○○應將座落台北縣平溪鄉○○段白石腳
    小段一、三、四、五、六、七、八、八之一、八之二、十、十三、十五、十八之
    三、二二、二二之四、二二之六、二二之七、二二之八、二三、二三之一二四、
    二四之一、二五地號共二十四筆土地返還予原告及其他全體共有人。揆諸前開法
    律規，應予准許。
二、原告起訴主張坐落台北縣平溪鄉○○段白石腳小段一、三、四、五、六、七、八
    、八之一、八之二、九、十、十三、十五、十七、十七之一、十八、十八之一十
    八之二、十八之三、十九、十九之一、十九之二、二二、二二之四、二二之五、
    二二之六、二二之七、二二之八、二三、二三之一、二四、二四之一、二五地號
    三十三筆土地係屬原告等共有之土地，遭被告等人無權占用，爰依民法第七百六
    十七條前段、第八百十一條之規定，請求被告等人遷讓房屋、返還土地予原告及
    其共有人全體，並請求相當於租金之損害等情。被告則以：原告的人以同一事由
    再行提起本件訴訟，於法不合應裁定駁回；且被告丑○○○確系系爭土地承租人
    張冉之孫，依耕依三七五減租條例第二十條之規定，原告本應與被告訂租約，因
    此，原告主張民法第七百六十七條作為本件糾紛之請求依據，恐於法無據；退步
    言之，土地承租人張冉係以家長身分代表全家訂約承租，此見被告並非不能作合
    法之變更登記而系遭原告所拒，故原告實有違耕地三七五減租條例第二十條之規
    定等語，資為抗辯。
三、查原告主張坐落於台北縣平溪鎮○○段白石腳小段系爭三十三筆土地，為原告己○○等十一人共有，其中己○○應有部分二分之一、庚○○四分之一、乙○○、
    甲○○、丙○○、丁○○、壬○○○、午○○○、辛○○○、申○○○及戊○○
    則各四十分之一，原告等與訴外人張冉定有三七五耕地租賃契約，被告丑○○○
    之母即被告巳○○○原為張錢之妻（張錢即張冉之子），張錢於昭和二十年五月
    八日死亡，被告巳○○○孀居張家，至民國三十八年與被告子○○結婚，被告丑
    ○○○於其戶籍謄本上記載為張冉之孫，張冉於民國六十七年四月五日死亡等事
    實，有原告提出之土地登記謄本三十三份及被告提出結婚證書、戶籍謄本、台北
    縣私有耕地租約及變更租約登記核定卡影本各一份為證，復為二造所不爭執，堪
    認此部分之主張為真
    實。
四、按訴訟標的於確定之終局判決中經裁判者，除法律別有規定外，當事人不得就該
    法律關係更行起訴，民事訴訟法第四百條已有規定，是為判決之實質上確定力，
    又稱判決之既判力，即指判決發生形式上確定力後，就當事人而言，關於判決內
    容之確定的判斷，其後不得再就同一法律關係更行起訴或於他訴訟上，為與該確
    定判決內容相反之主張；就法院而言，後訴訟之裁判亦不得與該確定判決內容相
    抵觸。又民事訴訟法第四百條第一項規定確定判決之既判力，惟於判決主文所判
    斷之訴訟標的，始可發生。若訴訟標的以外之事項，縱令與為訴訟標的之法律關
    係有影響，因而於判決理由中對之有所判斷，除同條第二項所定情形外，尚不能
    因該判決已經確定而認此項判斷有既判力。然為確定判決主文之判斷，不免須藉
    助判決理由之記載，但法院於判決理由中就訴訟標的以外當事人所主張之重要爭
    點，本於當事人辯論之結果，以為判斷時，除有明顯違背法令之情形外，或當事
    人已提出之新訴訟資料，足以推翻原判決之判斷外，應解為在同一當事人就該當
    重要爭點所提之訴訟中，法院及當事人就該已經法院判斷之重覆爭點法律關係，
    皆不得作任何相反之判斷或主張，始符合誠信原則。本件被告抗辯依台灣台北地
    方法院七十六年度訴字第四六三七號之確定判決，係認定被告丑○○○為巳○○○在夫家招夫所生之子，為張冉之孫，此為民事習慣之「招夫生子，即備繼祠，
    子女之歸屬依招婚字之特約，應繼承招家之尊長權及家產，而招夫對於招家之財
    產無何等權利」，故被告丑○○○得繼承張冉之耕地租賃契約，自屬有權自任耕
    作，己○○等原告返還土地之請求遭駁回確定等事實，業據被告提出之上開判決
    書一份可參。然查，相同之事由於台灣高等法院之七十九年度上更（二）字第一
    五○號判決則為相異之認定，其以被告丑○○○與張冉之關係應適用民法，而非
    依民事習慣，被告巳○○○於其夫張錢死亡後再婚時，已消滅姻親關係，被告巳
    ○○○又無被張冉收養，被告丑○○○則為其再婚所生之子，故被告丑○○○並
    無繼承權，亦有原告提出之上開判決書附卷可考。據此，上開二件確定判決之法
    律見解並不相同，惟台灣台北地方法院七十六年度訴字第四六七三號確定判決對
    於「被告丑○○○有無繼承張冉之租賃權」之重要爭點，既經台灣高等法院七十
    九年度上更二字第一五○號確定判決推翻，自不當然拘束本院，被告抗辯此屬確
    定終局判決中已經裁判之法律關係原告更行起訴云云，尚非可採。
五、原告主張被告丑○○○為被告巳○○○與被告子○○之子，被告巳○○○原為張
    錢之妻，被告其後再婚已消滅與張冉之姻親關係，其所生之子丑○○○與張冉並
    無祖孫關係等情，被告則以被告巳○○○於張錢死後仍居住夫家，其於夫家招夫
    所生之子，依台灣民事習慣，與張冉應有準血親關係為辯，則被告丑○○○是否
    繼承張冉之租賃權利即為本件首要爭執之所在。經查，被告巳○○○於台灣光復
    後，即民國三十八年十一月十日與子○○結婚，並非發生於日據時代，依本院職
    權函詢台灣省政府八十一年夏字第四十五期公報之繼承登記法令相關規定結果，
    該補充規定第四十條係以事實發生於日據時代而於台灣光復後應為如何之處理的
    規定，此從同法令第四十一條規定於「光復後」欲將媳婦仔之身分變更為養女，
    須依民法第一千零七十九規定訂立書面或向戶政機關申報為養女的規定，益顯可
    知。況且被告巳○○○並非所謂「無對頭媳婦仔」，亦非適用此公報，故其因再
    婚事實發生於台灣光復後，應適用已施行之民法親屬編等規定。若謂被告巳○○○在夫（張錢）家招夫（子○○），目的係為張冉之子嗣，其子理應冠所繼承之
    姓氏即「張」姓，惟被告丑○○○仍冠以其所招之夫之「周」姓，亦與招夫繼祠
    之目的不符，故被告巳○○○再婚後，依修正前之民法第九百七十一條規定離婚
    及夫死妻再婚或妻死贅夫再婚時為限，姻親關係之消滅。故耕地租約之承租人張
    冉既未再行收養被告巳○○○或丑○○○，則被告丑○○○自不得以具有擬制血
    親關係而繼承張冉之財產，是被告丑○○○前開抗辯其為張冉之「孫」云云，於
    法無據，亦非可採。
六、被告另抗辯渠等與耕地承租人張冉有共同生活關係，張冉訂約時實係以家長身分
    為之，於張冉死後，共同生活之家屬即被告等人自可延續耕作等情，並提出稅捐
    通知單、同意書影本為證，惟為原告所否認。按民法第一千一百二十二條規定，
    稱家者，謂以永久共同生活為目的而同居之親屬團體，而設籍僅為行政上之管理
    措施，與家之概念有異，凡以永久共同生活為目的而同居之親屬團體，縱非設籍
    於同一處所，仍難謂非一家；反之，數人雖設籍於同一處所，若非以永久共同生
    活為目的而同居之親屬團體，仍不得謂之一家。又按耕地三七五減租條例第十七
    條第一項第一款規定，承租人死亡而無繼承人時，出租人得終止契約，解釋上為
    保護佃農及實際耕作之人，所謂繼承人並不以民法繼承編之法定第一順位繼承人
    為限，擴大至共同生活戶之家屬，惟須具自耕能力始可，此有本院依職權函詢行
    政院暨內政部之覆文即行政院祕書處九十內台○二七一一二號函及內政部台九十
    內地字第九○○八○三七號函在卷可參。本件原承租人張冉與被告巳○○○、子
    ○○等為共同生活之家屬，並從被告巳○○○、子○○於三十八年間結婚後即居
    住於該地一直延續至其子即被告丑○○○於該地結婚生子等事實，業據被告丑○○○、巳○○○、子○○、未○○到院陳述明確，且為原告所未爭執，並有被告
    提出之結婚證書暨戶籍謄本之記載可證，然所謂之家者，仍以永久共同生活為目
    的而同居之「親屬團體」為限，本件被告巳○○○與張冉之姻親（翁媳）關係已
    因其再婚而消滅，已如前述，則被告巳○○○與張冉間即不再有任何親屬或血緣
    關係，承租人張冉與被告等人縱有共同生活之事實，亦無以家長身分為家屬代定
    租約之可能，是被告前開所辯，亦非可採。
七、本件系爭土地自六十二年一月一日起出租予張冉耕作，租期至六十七年十二月三
    十一日屆滿，惟承租人張冉於六十七年四月二十五日死亡後因無人繼承，其與原
    告己○○等人間之租賃關係自已消滅之事實，既已認定，則被告等人自斯時起即
    無正當之使用權源占有土地，原告主張被告等無權占用其共有之系爭三十三筆土
    地，並搭蓋如附圖所示之建物及地上物等情，經本院現場履勘製作有履勘筆錄及
    拍攝照片，另囑託台北縣瑞芳地政事務所人員繪製複丈成果圖在卷足憑，應足採
    信。按「所有人對於無權占有或侵奪其所有物者，得請求返還之；對於妨害其所
    有權者，得請求除去之；有妨害其所有權之虞者，得請求防止之。」「各共有人
    對於第三人，得就共有物之全部為本於所有權之請求；但回復共有物之請求，僅
    得為共有人全體之利益為之。」民法第七百六十七條、第八百二十一條明文規定
    。查被告等無正當理由使用系爭三十三筆土地，其等侵害原告之權益，至為明顯
    。原告等為保全其土地共有權益，爰依首開規定，請求被告丑○○○應將座落台
    北縣平溪鄉○○段白石腳小段十七、十七之一、十八、十八之一、十八之二、十
    九、十九之一、十九之二地號土地上如附圖所示Ａ部分範圍內面積共二九七平方
    公尺、門牌號碼台北縣平溪鄉○○路二一八號之建物拆除；被告子○○、巳○○○、及未○○應自前項如附圖所示Ａ部分範圍內面積共二九七平方公尺、門牌號
    碼台北縣平溪鄉○○路二一八號之建物遷出；被告丑○○○應將座落台北縣平溪
    鄉○○段白石腳小段九地號土地上如附圖所示Ｂ部分範圍內面積六十三平方公尺
    之地上物拆除，並將該地上物占用之基地返還予原告及其他全體共有人；被告丑
    ○○○應將座落台北縣平溪鄉○○段白石腳小段一、三、四、五、六、七、八、
    八之一、八之二、十、十三、十五、十八之三、二二、二二之四、二二之六、二
    二之七、二二之八、二三、二三之一二四、二四之一、二五地號共二十四筆土地
    返還予原告及其他全體共有人，為有理由，應予准許。惟請求返還所有物之訴，
    應以現在占有該物之人為被告，而民法第七百六十七條所謂占有，係指同法第九
    百四十條之直接占有及第九百四十一條之間接占有而言，並不包括第九百四十二
    條所定輔助占有之情形在內，又未成年之子女以其父母之住所為住所，民法第一
    千零二條前段、第一千零六十條分別定有明文。本件被告辰○○、寅○○、癸○○雖居住台北縣平溪鄉○○路二一八號建物內，惟渠等係被告丑○○○、未○○
    之未成年子女，應該為輔助占有人，而非真正占有人，原告將之列為共同被告訴
    請一併遷出房屋將土地交還，並無必要，應予駁回。
八、又無法律上原因而受利益，致他人受損害者，應返還其利益，民法第一百七十九
    條亦定有明文，而無權占有他人之土地及房屋，可能獲得相當於租金之利益，為
    社會通常之觀念。本件被告丑○○○無權占有系爭土地，而消極減免其應支付使
    用該土地之代價，而受有利益，並致原告受有相當於租金之損害，原告自得依不
    當得利法律關係請求被告返還自八十四年十一月一日起至八十九年十月三十一日
    止，相當於租金之利益。又該賠償金係比照租金計算，應受土地法相關規定之限
    制，即城市地方房屋之租金，以不超過土地及其建築物申報總價額年息百分之十
    為限（土地法第九十七條第一項），原告請求被告返還相當租金之不當得利之金
    額，依被告無權占有系爭土地申報地價總額年息百分之五計算，被告就起訴之日
    起算前五年之不當得利，並請求附加百分之五法定利息給付原告及其他共有人全
    體；另就八十九年十一月一日原告起訴後之不當得利部分，亦應按八十九年七月
    起之計算方式(詳如附表所示)，給付至交還土地之日止之請求，本院審酌當地之
    環境交通情形，被告等人實際使用土地之情節，認原告請求以上揭方式計算每月
    租金，甚屬相當，並不違反法定租金最高額，應予准許。
九、本件除被告巳○○○、子○○、未○○外，餘兩造均陳明願供擔保，聲請宣告假
    執行或免為假執行，經核原告勝訴部分，合於法律規定，爰分別酌定相當之擔保
    金額宣告之；原告其餘假執行之聲請，因訴之駁回而失所依據，不予准許。
十、因本案事證已臻明確，兩造其餘主張陳述及所提之證據，均毋庸再予審酌，附此
    敘明。
中      華      民      國    九十    年      十      月      三十一    日
~B臺灣基隆地方法院民事庭
~B    法      官  何怡穎
右為正本係照原本作成。
對於本判決如有不服，須於判決送達後二十日內，向本院提出上訴書狀，上訴於臺灣
高等法院，並按他造當事人之人數附具繕本。
中      華      民      國    九十      年    十一    月        一      日
~B    法院書記官  陳錦進


司法院資訊處製作；財團法人民間司法改革基金會備份。
